臺灣高等法院民事判決　　　　　　　　　 99年度上字第573號
上　訴　人　翁仰瑞
訴訟代理人　陳國雄律師
複 代 理人　曾憲忠律師
視同上訴人　張翁梅影
被 上 訴人　翁仰中
訴訟代理人　石宜琳律師
複 代 理人　蔣彥威律師
上列當事人間不動產所有權移轉登記事件，上訴人對於中華民國
99年3月31日臺灣臺北地方法院98年度重訴字第463號第一審判決
提起上訴，本院判決如下：
    主  文
原判決廢棄，發回臺灣臺北地方法院。
    事實及理由
一、被上訴人主張：被上訴人與上訴人、視同上訴人係兄妹，如
    附表所示建物暨其坐落基地（下稱系爭房地）原屬兩造母親
    翁劉秀英所有，經翁劉秀英於民國（下同）92年10月2日表
    示願將系爭房地贈與被上訴人，並囑託被上訴人代為書寫贈
    與契約（下稱系爭贈與契約），再由翁劉秀英於建物贈與人
    欄內先後蓋用其銀行開戶印章、印鑑證明章及簽名，嗣因被
    上訴人認翁劉秀英仍健在，且因辦理手續繁複乃撤回申請，
    迄未辦理移轉登記，迨翁劉秀英於98年4月9日死亡，而上訴
    人、視同上訴人同為翁劉秀英之繼承人，爰依系爭贈與契約
    及繼承法律關係求為命上訴人、視同上訴人應將系爭房地所
    有權移轉登記予被上訴人。原審判決上訴人、視同上訴人應
    將系爭房地所有權移轉登船記予被上訴人，上訴人不服提起
    上訴。並答辯聲明：上訴駁回。
二、上訴人則以：系爭贈與契約並非真實，其上翁劉秀英之印文
    若為真正亦屬盜蓋，另翁劉秀英晚年身體、精神每況愈下，
    被上訴人趁其神智不清或施用詐術要求簽署系爭贈與契約，
    依民法第75條規定應屬無效，縱認翁劉秀英原有贈與系爭房
    地予被上訴人之意思，惟至94年1月7日因翁劉秀英撤回過戶
    申請，系爭贈與契約即因撤銷（解除）而不成立（失效），
    翁劉秀英即無贈與及過戶系爭房地之義務等語，資為抗辯。
    並上訴聲明：(一)原判決廢棄。(二)被上訴人在第一審之訴駁回
    。
三、按繼承人有數人時，在分割遺產前，各繼承人對於遺產全部
    為公同共有（民法第1151條）；且公同共有人對共有物之處
    分，除法律或契約另有規定外，應得公同共有人全體之同意
    （民法第828條第2項），非任何一人所得私擅處分。故如非
    得公同共有人全體之同意，即應由公同共有人全體起訴或被
    訴，其訴訟標的，對於共同訴訟之各人必須合一確定（最高
    法院92年度台上字第1535號裁判意旨參照）。又訴訟標的對
    於共同訴訟之各人必須合一確定者，共同訴訟人中一人之行
    為有利益於共同訴訟人者，其效力及於全體；不利益者，對
    於全體不生效力，民事訴訟法第56條第1項第1款定有明文。
    查系爭房地為兩造繼承而公同共有，有翁劉秀英繼承系統表
    、土地、建物登記謄本可稽（見原審卷第5、14-16頁），故
    本件被上訴人之請求對上訴人及張翁梅影即有合一確定之必
    要，則上訴人所提上訴自屬有利於原審共同訴訟人，其效力
    應及於張翁梅影，爰一併將其列為上訴人。
四、次按民法第20條第1項之規定，依一定事實足認以久住之意
    思，住於一定之地域者，即為設定其住所於該地。顯見我國
    民法關於住所之設定，兼採主觀主義及客觀主義之精神，必
    須主觀上有久住一定地域之意思，客觀上有住於一定地域之
    事實，該一定之地域始為住所，故住所並不以登記為要件，
    戶籍登記之處所固得資為推定住所之依據，惟倘有客觀之事
    證，足認當事人已久無居住該原登記戶籍之地域，並已變更
    意思以其他地域為住所者，即不得僅憑原戶籍登記之資料，
    一律解為其住所（最高法院97年度台抗字第118號裁判意旨
    參照）。又對於當事人之送達，有於外國為送達，不能依第
    145條之規定辦理，或預知雖依該條規定辦理而無效者，受
    訴法院得依聲請，准為公示送達，民事訴訟法第149條第1項
    第3款亦有明定。另當事人既多次入出國境，且在國外居住
    時間均較在國內居住者為長，自難認其在法院為公示送達時
    ，在國內一定地域有久住之主觀意思及客觀事實。當事人出
    境前往之國家及國外住所地，既無相關資料可供查詢，自不
    能依民事訴訟法第145條之規定為送達，則法院將應送達與
    當事人之裁定行國外公示送達程序，即屬有據（最高法院98
    年度台抗字第358號裁判意旨參照），反之即應屬無據。第
    按第一審之訴訟程序有重大之瑕疵者，第二審法院得廢棄原
    判決，而將該事件發回原法院，但以因維持審級制度認為必
    要時為限。前項情形，應予當事人陳述意見之機會，如兩造
    同意願由第二審法院就該事件為裁判者，應自為判決，民事
    訴訟法第451條第1、2項定有明文。又當事人如係因未受合
    法通知致未到場應訴，法院遽依他造當事人之聲請，准由其
    一造辯論而為判決，其訴訟程序，自有重大瑕疵（最高法院
    69年度台上字第3752號判例意旨併參照）。另所謂第一審之
    訴訟程序有重大之瑕疵因維持審級制度認為必要，而得將該
    事件發回原法院者，係指第一審違背訴訟程序之規定，其違
    背與判決內容有因果關係，或因訴訟程序違背規定，不適於
    為第二審辯論及裁判之基礎而言（最高法院92年度台上字第
    423號裁判意旨參照）。
五、查視同上訴人雖設籍臺北市○○○路○段148號9樓之1，然經
    臺北市政府警察局大安分局多次查訪該址均未遇視同上訴人
    ，並函覆依該址大廈總幹事胡明智所稱，該戶目前管理人為
    被上訴人，視同上訴人係其親屬，且原審98年10月21日言詞
    辯論通知書、補正通知、98年11月26日言詞辯論通知書均僅
    對視同上訴人就上址為寄存送達，嗣原審98年11月18日北院
    隆民理98年度重訴字第463號閱卷通知、98年12月17日言詞
    辯論通知書雖由上址之陸裝新城大樓管理員代收，惟其後則
    由郵務人員以遷走無此人為由退回等情，有戶籍謄本、個人
    基本資料查詢結果、臺北市政府警察局大安分局98年9月17
    日北市警安分戶字第09833280200號函、送達證書、訴訟文
    書不能送達事由報告書可稽（見原審卷第13、65、153、302
    、30、26、97、100、141、140-1、168、167-1頁）；另依
    視同上訴人入出境資料顯示，其於本件訴訟98年8月31日繫
    屬前之98年5月25日即出境，至原審99年3月31日判決後之99
    年4月8日始入境，停留6日後再於99年4月14日出境，迄至本
    院99年5月31日查詢回覆日止，視同上訴人於99年5月26日入
    境停留3日即於99年5月29日出境，復依視同上訴人二哥即上
    訴人具狀陳稱視同上訴人目前居住於美國，及其大哥即被上
    訴人陳稱視同上訴人於臺灣已無住所等語，亦有原法院收狀
    戳、法務部入出境資訊連結作業查詢資料、上訴人98年10月
    21日民事答辯(一)狀、原審98年11月26日言詞辯論筆錄可考（
    見原審卷第1之2、64頁、本院卷第38頁、原審卷第35、145
    頁），足認視同上訴人已久無居住該原登記戶籍之地域，並
    已變更意思以其他地域為住所，即不得僅憑原戶籍登記之資
    料，一律解為其住所。又視同上訴人出境前往之國家及國外
    住所地，經上訴人於上開民事答辯(一)狀查報美國地址為5843
    Rainbow Hill Road Aguora, CA 91301 U.S.A.，自非不能
    依民事訴訟法第145條規定為送達，且原審於判決後，亦依
    上開美國地址囑託外交部條約法律司代為並於99年6月10日
    將判決正本送達予視同上訴人，此有原法院北院隆民理98年
    度重訴字第463號函稿、外交部條約法律司99年6月24日條二
    字第09902151620號函、送達證書、郵件回執可佐（見原審
    卷第320頁、本院卷第50-52頁）；故原審依被上訴人聲請對
    視同上訴人為國外公示送達，將應送達與視同上訴人之起訴
    狀、99年3月4日言詞辯論通知書，依民事訴訟法第149條第1
    項第1款、第151條第2項規定行國外公示送達程序（見原審
    卷第159、169頁），即屬無據。從而視同上訴人因未受合法
    通知致未到場應訴，原審遽依被上訴人之聲請，准由其一造
    辯論而為判決（見原審卷第267頁及背面），其訴訟程序自
    有重大瑕疵，此瑕疵顯然已影響視同上訴人之審級利益，經
    本院通知視同上訴人於100年4月25日前表示意見，如屆期未
    為表示，為維護其審級利益，即行廢棄原判決發回原法院審
    理，並囑託外交部條約法律司代為並於100年3月29日送達予
    視同上訴人，迄未獲視同上訴人表示意見等情，亦有本院10
    0年2月8日院鼎民良99上573字第1000001811號函（稿）、本
    院民事紀錄科通知（稿）、外交部條約法律司100年4月15日
    條二字第10002136730號函、送達證書、郵件回執可憑（見
    本院卷第125、126、144、146、147頁），是為維持審級制
    度，自有將本件發回原法院更為裁判之必要，爰不經言詞辯
    論將原判決廢棄，發回原法院重行審理，以符法制。
六、據上論結，本件上訴為有理由，依民事訴訟法第451條第1項
    、第453條，判決如主文。
中    華    民    國  100    年  8    月    12      日
                    民事第十九庭
                        審判長法  官   魏麗娟
                              法  官   吳麗惠
                              法  官   李媛媛
正本係照原本作成。
如不服本判決，應於收受送達後20日內向本院提出上訴書狀，其
未表明上訴理由者，應於提出上訴後20日內向本院補提理由書狀
（均須按他造當事人之人數附繕本）上訴時應提出委任律師或具
有律師資格之人之委任狀；委任有律師資格者，另應附具律師資
格證書及釋明委任人與受任人有民事訴訟法第466條之1第1項但
書或第2項（詳附註）所定關係之釋明文書影本。如委任律師提
起上訴者，應一併繳納上訴審裁判費。
中    華    民    國   100    年    8     月    12    日
                              書記官  李華安
附註：
民事訴訟法第466條之1（第1項、第2項）：
對於第二審判決上訴，上訴人應委任律師為訴訟代理人。但上訴
人或其他法定代理人具有律師資格者，不在此限。
上訴人之配偶、三親等內之血親、二親等內之姻親，或上訴人為
法人、中央或地方機關時，其所屬專任人員具有律師資格並經法
院認為適當者，亦得為第三審訴訟代理人。